【裁判字號】    98,上訴,3057
【裁判日期】    981028
【裁判案由】    毒品危害防制條例
【裁判全文】
臺灣高等法院刑事判決                98年度上訴字第3057號
上  訴  人  臺灣臺北地方法院檢察署檢察官
上  訴  人
即  被  告  甲○○
選任辯護人  邱創舜  律師
上列上訴人因被告違反毒品危害防制條例案件，不服臺灣臺北地
方法院98年度訴字第554號，中華民國98年6月30日第一審判決（
起訴案號：臺灣臺北地方法院檢察署98年度偵字第503號），提
起上訴，本院判決如下：
    主  文
原判決撤銷。
甲○○販賣第三級毒品，處有期徒刑貳年柒月，未扣案販賣第三
級毒品所得之新臺幣貳仟元沒收之，如全部或一部不能沒收時，
以其財產抵償之，扣案之行動電話（含門號0000000000號SIM卡
壹張）壹支沒收之；又販賣第三級毒品，處有期徒刑貳年柒月，
未扣案販賣第三級毒品所得之新臺幣貳仟元沒收之，如全部或一
部不能沒收時，以其財產抵償之，扣案之行動電話（含門號0000
000000號SIM卡壹張）壹支沒收之；又販賣第三級毒品，未遂，
處有期徒刑壹年柒月，扣案之第三級毒品愷他命伍包（含陸個塑
膠袋之驗餘重量伍點柒壹公克）、行動電話（含門號00000000
00號SIM卡壹張）壹支均沒收之。應執行有期徒刑年，未扣案
販賣第三級毒品所得總計新臺幣肆仟元沒收之，如全部或一部不
能沒收時，以其財產抵償之，扣案之第三級毒品愷他命伍包（含
陸個塑膠袋之驗餘毛重伍點柒壹公克）、行動電話（含門號
0000000000號SIM卡壹張）壹支均沒收之。
    事  實
一、甲○○明知愷他命（Ketamine）係屬於毒品危害防制條例所
    規定之第三級毒品，依法不得販賣，竟基於販賣第三級毒品
    愷他命牟利之犯意，而為如下所示之販賣毒品犯行：
  (一)、甲○○以供自己施用之意，於民國97年11月中旬前某日，
      在臺北市○○○路附近，向已成年之姓名年籍不詳、綽號
      「阿德」之男子，以新台幣（下同）3,500元之代價，購
      得第三級毒品愷他命10包（總重量約10公克，每包價格為
      350元）。於97年11月中旬某日，乙○○持其所有之門號
      0000000000號行動電話撥打甲○○所有之門號0000000000
      號行動電話，向甲○○表示欲購買第三級毒品愷他命，甲
      ○○應允後，隨即前往臺北市中山區○○○路119巷20號
      前（即乙○○住處樓下），以2千元之價格將前開所購得
      之愷他命5包（重量約5公克）販賣給乙○○，並收受乙○
      ○所交付之2千元現金。
  (二)、甲○○以供自己施用之意，於97年11月底某日，在不詳地
      點，向前開綽號「阿德」之男子，以3,500元之代價，購
      得第三級毒品愷他命10包（總重量約10公克，每包350元
      ）。嗣於97年12月5日，乙○○持上開門號之行動電話撥
      打甲○○前開門號之行動電話，向甲○○表示欲購買第三
      級毒品愷他命，甲○○應允後，隨即前往臺北市中山區○
      ○○路119巷20號前，以2千元之價格將前開所購得之愷他
      命5包（重量約5公克）販賣給乙○○，並收受乙○○所交
      付之2千元現金。
  (三)、於97年12月11日凌晨，乙○○持上開門號之行動電話撥打
      甲○○前開門號之行動電話，向甲○○表示欲購買第三級
      毒品愷他命，甲○○應允後，與乙○○約定相同之交易地
      點進行交易，欲以2千元之價格將前開所購得、並已自行
      抽取部分施用而剩餘之愷他命5包（含6個塑膠袋重為5.73
      2公克）販賣給乙○○，然未及完成交易，甲○○即為警
      於同日凌晨零時35分許在約定之交易地點逮捕，並扣得第
      三級毒品愷他命5包（含6個塑膠袋重為5.732公克）及甲
      ○○所有供聯絡販賣第三級毒品之用之行動電話1支（內
      含上開門號之SIM卡），致未得逞。
二、案經臺北市政府警察局中山分局報請臺灣臺北地方法院檢察
    署檢察官偵查起訴。
    理  由
壹、程序事項:
  一、按刑事訴訟法第159條第1項規定：「被告以外之人於審判
      外之言詞或書面陳述，除法律有規定者外，不得作為證據
      」；其立法本旨係以證人於審判外之言詞或書面陳述，屬
      於傳聞證據，此項證據，當事人無從直接對於原供述者加
      以詰問，以擔保其真實性，法院亦無從直接接觸證人而審
      酌其證言之憑信性，違背直接審理及言詞審理之原則，除
      具有必要性及信用性情況之除外者外，原則上不認其有容
      許性，自不具證據能力；至所謂具有必要性及信用性情況
      者，例如刑事訴訟法第159條之1、之2、之3、之4、之5情
      形，仍例外認其有證據能力，然此乃係指法院未於審判期
      日傳喚相關證人到庭，案件僅能依靠該等證人於審判外之
      陳述以為判斷之情形，始需就該等審判外供述證據嚴格依
      照刑事訴訟法第159條之1至之5所定要件一一檢視各該證
      人之供述，作為證據之資格。倘法院已經依據當事人聲請
      傳喚證人到庭接受檢辯雙方之交互詰問，則法院既已透過
      直接、言詞審理方式檢驗過該證人之前之證詞，當事人之
      反對詰問權亦已受到保障得以完全行使之情況下，該等審
      判外證據除有其他法定事由（例如：非基於國家公權力正
      當行使所取得或私人非法取得等，而有害公共利益，即以
      一般證據排除法則為判斷），應認該審判外供述已得透過
      審判程式之詰問檢驗，而取得作為證據之資格，亦即其審
      判外供述與審判中供述相符部分，顯然已經構成具備可信
      之特別情狀，當然有證據資格（可據以強化該證人供述之
      可信度），其不符部分，作為檢視審判中所為供述可信與
      否之彈劾證據，當無不許之理。甚者，其不符部分倘係於
      司法警察、檢察事務官調查中之供述，作為認定被告犯罪
      與否或不構成犯罪與否之證據，亦僅需依照刑事訴訟法第
      15 9條之2規定，斟酌其審判外供述作成外部環境、製作
      過程、內容、功能等情況認為之前供述較為可信，即可取
      得證據之資格，而作為認定事實之證據資格（最高法院94
      年度台上字第2507號、95年度台上字第2515號判決同此見
      解）。再按刑事訴訟法第159條第1項規定：「被告以外之
      人於審判外之言詞或書面陳述，除法律有規定者外，不得
      作為證據」，被告以外之人於檢察事務官、司法警察官或
      司法警察調查中所為之陳述，基於實體發現真實之訴訟目
      的，依同法第159條之2規定，如與審判中之陳述不符時，
      經比較結果，其先前之陳述，相對「具有較可信之特別情
      況」，且為證明犯罪事實存否所「必要」者，係指陳述是
      否出於供述者之真意、有無違法取供情事之信用性而言，
      故應就調查筆錄製作之原因、過程及其功能等加以觀察其
      信用性，據以判斷該傳聞證據是否有特別可信之情況而例
      外具有證據能力（最高法院94年度台上字第629號判決亦
      同此意旨）。經查：本件證人乙○○於警詢及偵查中之供
      述，因較少衡酌自身利害關係，而係在未受外力干擾下出
      於自由意志所為之陳述，且於偵查中並經代表國家偵查犯
      罪、實施公訴之檢察官命具結後而為證述，嗣並已於本院
      審判期日傳喚到庭，行交互詰問程序，直接言詞審理檢視
      其證詞。且證人乙○○亦不否認於警詢及偵查中所述實在
      ，揆諸上開說明，證人乙○○上揭於警詢及偵查中之供述
      ，客觀上具有較可信及並無顯不可信之特別情況，且亦為
      證明犯罪事實存否所必要，自均得作為本案證據，而具證
      據能力。
  二、又被告以外之人於審判外之陳述，雖不符同法第159條之1
      至第159條之4之規定，而經當事人於審判程式同意作為證
      據，法院審酌該言詞陳述或書面陳述作成時之情況，認為
      適當者，亦得為證據。當事人、代理人或辯護人於法院調
      查證據時，知有第159條第1項不得為證據之情形，而未於
      言詞辯論終結前聲明異議者，視為有前項之同意，此據同
      法第159條之5規定甚明。本判決下引之證據，因公訴人、
      被告及其選任辯護人均先後於本院準備程式中及審判期日
      表示無意見，且迄至言詞辯論終結前亦未再聲明異議，而
      本院審酌上開證據資料製作時之情況，尚無違法不當之瑕
      疵，且為證明本件犯罪事實所必要，亦應認為有證據能力
      。
貳、實體事項：
  一、上揭事實，業據上訴人即被告甲○○於本院審理時坦承不
      諱 (見本院卷第61面背面、第65-66頁)，核與證人乙○○
      所證：97年11月中旬，在台北市中山區○○○路119巷20
      號前，用2千元買5克K他命，.. 第2次也是同樣的地點及
      價格... 有向他（指被告）買過2次K他命，被抓那次是第
      3 次，他到伊住處會帶來，... 價格都是5包2千元等語情
      節相符 (見偵卷第15、85、86頁)，並有行動電話門號000
      0000000號通聯紀錄在卷及行動電話1支（含門號00000000
      00號SIM卡1張）扣案可稽，而所查扣之結晶，經鑑定結果
      ，確含愷他命（Ketamine）成分，此有行政院衛生署管制
      藥品管理局97年12月17日管檢字第0970012698號鑑定書在
      卷可考 (見偵卷第69頁)，堪認被告之自白與事實相符。
      本件事證明確，被告犯行堪以認定，應依法論科。至於證
      人乙○○雖於98年2月13日偵查中翻供改稱未向被告購買
      毒品云云 (見偵卷第77頁)，惟查，證人乙○○於本院已
      就該次翻供之原因，證稱：因為警察在抓的過程不是很好
      ...，警詢及98年3月5日偵查中所證是實在等語（見本院
      卷第62頁背面)，足見證人乙○○98年2月13日所證與事實
      不符，自不足為有利於被告之認定，附此敘明。
  二、論罪科刑:
     (一)、新舊法比較: 被告行為後，毒品危害防制條例第4條於
         98年5月20日修正公布，針對當次公布之修正條文，未
         另訂施行日期，至原毒品危害條例條例第36條所規定
         ：「本條例自公布後六個月施行。」核其所稱「本條
         例」係指係92年7月9日修正公布之該條例，並非指98
         年5月20日公布之部分修正條文。是98年5月20日公布
         之毒品危害防制條例修正條文之生效日期，應依中央
         法規標準法第13條對於法規生效施行日之規範，自公
         布日起至第3日即98年5月22日發生效力。據此，本案
         應依刑法第2條第1項「按行為後法律有變更者，適用
         行為時之法律，但行為後之法律有利於行為人者，適
         用最有利於行為人之法律」之規定，爰說明如下：
       1、查被告行為時之毒品危害防制條例第4條第3項規定：
          「製造、運輸、販賣第三級毒品者，處5年以上有期
          徒刑，得併科新臺幣5百萬元以下罰金」，修正後則
          規定：「製造、運輸、販賣第三級毒品者，處5年以
          上有期徒刑，得併科新臺幣7百萬元以下罰金」。核
          修正後之規定，得併科之罰金顯已提高，應以被告行
          為時之規定對被告較為有利。
       2、修正後毒品危害防制條例增列第17條第2項「犯第4條
          至第8條之罪於偵查及審判中自白者，減輕其刑」，
          則此新增之規定，既可減輕自白被告之刑度，自屬有
          利於被告。
       3、而法律之適用，應一體適用不宜割裂而分別為新舊法
          之適用，而按新舊法適用孰者對被告較為有利，先審
          查應否諭知無罪，次審查應否諭知免訴不受理，再次
          則審查有無法定必應免刑之情形。如上前開情形，則
          比較時應就罪刑有關之共犯、未遂犯、連續犯、牽連
          犯、結合犯，以及累犯加重、自首減輕暨其他法定加
          減原因與加減例等一切情形，綜其全部罪刑之結果而
          為比較。有最高法院24年度民刑庭總會決議(二)可參。
          是以本件修正後之毒品危害防制條例第17條既新增被
          告自白減刑之規定，既應適用修正後之法律，則本件
          被告之犯行，自應全部適用98年5月22日修正公布之
          毒品危害防制條例。
    (二)、按愷他命屬毒品危害防制條例第2條第2項第3款所列之
        第三級毒品，核被告所為，就犯罪事實一(一)、(二)部分，
        均係犯毒品危害防制條例第4條第3項之販賣第三級毒品
        罪，就犯罪事實一(三)部分，係犯同條例第4條第6項、第
        3項之販賣第三級毒品未遂罪。就犯罪事實一(三)部分，
        被告著手於販賣第三級毒品行為之實行而不遂，為未遂
        犯，爰依刑法第25條第2項之規定減輕其刑。至於「集
        合犯」乃集合多數犯罪行為而成立之獨立犯罪型態，亦
        即刑罰法律在一罪之構成要件內容上，本預定行為人實
        施數個同種行為之犯罪，即以反覆為同種類之行為為構
        成要件內容之犯罪行為屬之。然販賣毒品者，每一個滿
        足該次營利之販賣毒品行為，在時空上既可明顯區隔，
        自係各自獨立之販賣毒品行為，是各次販賣毒品之行為
        ，應係各自獨立，尚難認係出於單一行為決意之數次舉
        動；換言之，販賣毒品之行為與上揭接續犯之概念有別
        。而毒品危害防制條例第4條第3項販賣第三級毒品罪，
        其構成要件性質上並不必然具有反覆、延續實行之特徵
        ，販賣毒品犯罪，或為零星偶一之施用、交付，或長期
        不間斷的反覆施用或交付，均有其可能性，是自難認立
        法者於制定刑罰法律之初，已認知販賣毒品行為必屬具
        反覆性之犯罪，且有意藉由法條中客觀構成要件之行為
        要素，涵括上開具有反覆實施特性之數個犯罪行為，故
        亦難認為係屬集合犯。更何況，刑法功能之一，在對違
        法犯罪行為，給予相當之刑罰制裁，藉由刑罰之威嚇力
        產生壓制遏阻犯罪之動能，除期矯治犯罪行為人之惡性
        ，使得以再社會化，並確保國家社會共同生活體之法律
        秩序。是刑法有關連續犯、常業犯刪除後，原則上應依
        一行為一罪一罰予以併合處罰，且實務上對於接續犯、
        集合犯等實質上一罪關係見解之變更，僅係回歸法律適
        用原貌而已，目前階段不應過度擴張適用。如將時空上
        明顯足以區隔之滿足該次營利或轉讓之各次販賣毒品之
        行為，遽以時間長短解決訴訟經濟問題，認均在「集合
        犯」包括一罪範圍之內，應屬違反廢除連續犯之立法意
        旨，蓋如此認定結果，非但不能端正立法意旨所稱：「
        每每在起訴之後，最後事實審判決之前，對繼續犯同一
        罪名之罪者，均適用連續犯之規定論處，不無鼓勵犯罪
        之嫌，亦使國家刑罰權之行使發生不合理之現象」等語
        之情形，並因連續犯加重其刑之規定業已刪除，致使反
        覆販賣毒品之行為人，形式上甚或實質上可獲得較未廢
        除連續犯規定前為輕之刑度之判決。如此，豈不反而加
        劇「鼓勵犯罪之嫌」，使國家刑罰權之行使發生「更不
        合理」之現象。從而，本件被告如事實欄所載販賣第三
        級毒品之犯行，犯意各別，行為互殊，應予分論併罰，
        被告抗辯係屬集合犯一節並無所據，要非可採。又被告
        於審判中均自白犯行，應適用新修正毒品危害防制條例
        第17條第2項之規定，減輕其刑。
    (三)、原審就被告上開犯行論罪科刑，固非無見。惟原審未及
        比較98年5月22日生效施行之毒品危害防制條例之修正
        前後規定，其實體法則適用，容有未洽。被告上訴意旨
        ，辯稱其犯行應論以接續犯，固無理由。然原判決既有
        上述瑕疵，被告及檢察官上訴均指摘及此，自應由本院
        予以撤銷改判。審酌被告前未有刑事前案紀錄，有本院
        被告前案紀錄表在卷可按，素行良好；惟其不思以正途
        賺取財物，僅為圖得一己之私利，無視於國家防制毒品
        危害之禁令，竟販售毒品牟利，不僅將助長毒品氾濫，
        戕害他人之身心發展，且足以使購買而施用者導致精神
        障礙、性格異常，甚至造成生命危險之生理成癮性及心
        理依賴性，戕害國民身心健康；惟其犯後坦承犯行，態
        度良好，以及其所販賣之對象單一，且原屬施用毒品者
        ，情節尚非重大等一切情狀，分別量處如主文所示之刑
        ，並定其應執行刑，以示警惕。又按犯第4條至第9條、
        第12條、第13條或第14條第1項、第2項之罪者，其供犯
        罪所用或因犯罪所得之財物，均沒收之，如全部或一部
        不能沒收時，追徵其價額或以其財產抵償之，毒品危害
        防制條例第19條第1項定有明文。此規定係採義務沒收
        主義，凡供犯罪所用或因犯罪所得之財物，且屬犯人所
        有者，均應宣告沒收。本件就犯罪事實一(一)、(二)部分，
        被告販賣第三級毒品愷他命給乙○○，其犯罪所得分別
        為2千元、2千元，上開販毒所得雖未扣案，仍應依毒品
        危害防制條例第19條第1項之規定，宣告沒收之，如全
        部或一部不能沒收時，以其財產抵償之。另扣案之被告
        持用之行動電話1支（含門號0000000000號SIM卡1張）
        ，係被告所有一節，業經被告供承明確，該行動電話既
        供被告聯絡愷他命買賣之用（含犯罪事實一(一)、(二)、(三)
        ），自應依同條例第19條第1項規定沒收之。犯罪事實
        一(三)部分所扣案之第三級毒品愷他命5包（含6個塑膠袋
        重為5.732公克，驗餘重量5.731公克），自應依刑法第
        38條第1項第1款規定宣告沒收之（已鑑驗耗損之第三級
        毒品愷他命，因已滅失，毋庸再予宣告沒收）。
據上論斷，應依刑事訴訟法第369第1項前段、第364條、第299條
第1項前段，毒品危害防制條例第4條第3項、第17條第2項、第19
條第1項，刑法第11條前段、第25條第2項、第38條第1項第1款、
第51條第5款，判決如主文。
本案經檢察官何明楨到庭執行職務。
中    華    民    國    98    年    10    月    28    日
。          刑事第二十二庭審判長法  官  郭雅美
                                法  官  李麗珠
                                法  官  洪于智
以上正本證明與原本無異。
如不服本判決，應於收受送達後10日內向本院提出上訴書狀，其
未敘述上訴之理由者並得於提起上訴後10日內向本院補提理由書
（均須按他造當事人之人數附繕本）「切勿逕送上級法院」。
                                書記官  強梅芳
中    華    民    國    98    年    10    月    29    日
附錄：本案論罪科刑法條全文
毒品危害防制條例第4條
製造、運輸、販賣第一級毒品者，處死刑或無期徒刑；處無期徒
刑者，得併科新臺幣 1 千萬元以下罰金。
製造、運輸、販賣第二級毒品者，處無期徒刑或 7 年以上有期徒
刑，得併科新臺幣 7 百萬元以下罰金。
製造、運輸、販賣第三級毒品者，處 5 年以上有期徒刑，得併科
新臺幣 5 百萬元以下罰金。
製造、運輸、販賣第四級毒品者，處 3 年以上 10 年以下有期徒
刑，得併科新臺幣 3 百萬元以下罰金。
製造、運輸、販賣專供製造或施用毒品之器具者，處 1 年以上
7年以下有期徒刑，得併科新臺幣 1 百萬元以下罰金。
前五項之未遂犯罰之。


司法院資訊處製作；財團法人民間司法改革基金會備份。
